最　高　行　政　法　院　裁　定
                                     100年度裁字第1805號
上  訴  人　戴書平即左營仁愛診所
          　蕭名峰即養元診所
            顏大慶即大慶耳鼻喉科診所
          　洪陳興即光暉診所
          　謝其娟即大順信合美皮膚科診所
          　劉錦揚即中心小兒科診所
          　莊鵬舉即華夏診所
          　李永浩即力仁診所
          　黃大倫即黃大倫婦產科診所
          　張育驍即張育驍診所
          　楊健志即楊健志診所
          　蔡碩琛即典華診所（原蔡碩琛診所）
上  訴  人  重德耳鼻喉科診所
代　表　人　張志良
上  訴  人　順安耳鼻喉科診所
代　表　人　謝曜旭
上  訴  人  小港安生婦產科診所
代　表　人　張文照
上  訴  人  向生診所
代　表　人　許民穀
上  訴  人  信合美眼科診所
代　表　人　楊志盛
共      同
訴訟代理人　蘇嘉瑞　律師
          　馬傲秋　律師
被 上訴 人　行政院衛生署中央健康保險局
代　表　人　戴桂英
訴訟代理人　蔡順雄　律師
          　曹詩羽　律師
            陳怡妃　律師
上列當事人間全民健康保險事件，上訴人對於中華民國99年5月
13日臺北高等行政法院97年度訴字第2585號判決，提起上訴，本
院裁定如下：
　　主  文
上訴駁回。
上訴審訴訟費用由上訴人負擔。
　　理  由
一、按對於高等行政法院判決之上訴，非以其違背法令為理由，
    不得為之，行政訴訟法第242條定有明文。依同法第243條第
    1項規定，判決不適用法規或適用不當者，為違背法令；依
    同法第243條第2項規定，判決有該條項所列各款情形之一者
    ，為當然違背法令。又提起上訴，應以上訴狀表明上訴理由
    並應添具關於上訴理由之必要證據，復為同法第244條第1項
    第4款及第2項所明定。且依同法第307條之1準用民事訴訟法
    第470條第2項第1款、第2款規定，上訴理由應表明原判決所
    違背之法令及其具體內容，暨依訴訟資料合於該違背法令之
    具體事實。是當事人提起上訴，如以原判決有不適用法規或
    適用不當為理由時，其上訴狀應有具體之指摘，並揭示該法
    規之條項或其內容；如以原判決有行政訴訟法第243條第2項
    所列各款情形為理由時，其上訴狀應揭示合於該條款之具體
    事實。上訴狀或理由書如未依上述方法表明，或其所表明者
    顯與上開法條規定之違背法令情形不相合時，即難認為已合
    法表明上訴理由，其上訴自非合法。又原判決如已明確說明
    其適用法律之見解，並就當事人主張之法律見解，說明其不
    採之理由，且原判決所採見解與司法院解釋、本院判例及通
    說見解均無牴觸者，當事人如仍堅持其於原審主張之歧異見
    解作為上訴理由，即與所謂原判決「違背法令」之情形顯不
    相當，要難謂為適法之上訴理由。
二、緣上訴人等為西醫基層診所，與被上訴人訂有「全民健康保
    險特約醫事服務機構合約」（下稱系爭合約），辦理全民健
    康保險之醫療業務，負責提供保險對象醫療服務。被上訴人
    於完成民國93年及94年西醫基層總額支付制度點值結算作業
    後，因結算點值低於每點核定金額，就結算金額與核定金額
    相抵扣後，產生應追扣之醫療費用，遂於95年6月間由各分
    局發函向上訴人等追扣93、94年度之醫療費用，上訴人等申
    請複核，被上訴人仍維持原核定。上訴人等不服，提起行政
    給付訴訟，經原審法院判決駁回後，原起訴者25人，除王浩
    然即長安診所、王國政即聖德診所、蔡奇璋即安田婦產科診
    所、譚士雄即大樂聯合診所、呂佳群即呂佳群耳鼻喉科診所
    、鄭鎮潮即長安內外科診所、林進雄即林進雄診所暨陳睿亭
    即瑞春診所等8人外，其餘17人提起上訴。
三、上訴意旨雖主張：(一)上訴人於原審明確主張，依行政程序法
    第149條準用民法相關規定之結果，被上訴人實應提出足額
    之給付予上訴人，始合乎債之本旨，否則即須負債務不履行
    之責，無關乎被上訴人基於何等原因（如其主管機關之核定
    ）而未依債之本旨為給付，且被上訴人代表國家與上訴人訂
    立醫事服務契約，焉可謂同屬國家法人之其上級機關違法導
    致其違約，係不可歸責於被上訴人之事由。原判決未審酌上
    訴人之主張，徒以「被告必須受到費協會或健保主管機關…
    核定之拘束」等論述，遽稱被上訴人得以免除債務不履行之
    責，判決顯有不備理由之瑕疵，且足以影響判決結果，應予
    廢棄。(二)上訴人於原審主張，93年7月23日修正之預防保健
    實施辦法所定之預防保健項目較修正前增加「兒童牙齒預防
    保健服務」及「婦女乳房檢查服務」等2項目，然全民健康
    保險費用協定委員會（下稱費協會）協商結論與衛生署所核
    定之成長率，均未考量預防保健項目之增加，故93年度7月1
    日至12月31日、以及94年度之西醫基層醫療費用總額預算中
    ，均未編入「兒童牙齒預防保健服務」及「婦女乳房檢查服
    務」等預防保健項目費用，而被上訴人復就前揭費用，逕由
    醫療總額預算支付，因而導致前揭年度之總額預算實質減少
    ，進而使上訴人等所得分配之點值降低。詎原判決對此完全
    未予審酌，自屬行政訴訟法第243條第2項第6款之「判決不
    備理由或理由矛盾」之違背法令，且足以影響判決結果，應
    予廢棄。(三)費協會92年12月16日費協字第0925901219號函及
    93年11月22日費協字第0935901374號函均無原判決所稱「預
    防保險…與西醫總額隸屬於不同總額部門」、「預防保險已
    涵蓋於94年之總額中」之情形，故原判決認定預防保健已涵
    蓋於93、94年度之總額，自有理由不備之瑕疵，且顯然影響
    判決結果，應予廢棄。(四)全民健康保險法（下稱健保法）第
    34條之規範目的，除原判決稱有關公共利益之保障外，實亦
    寓有保障醫事服務機構之醫療服務費用財產利益之意旨，故
    該條規定實屬「保護規範」，而為上訴人得據以主張契約等
    保險給付之「主觀公權利」。因此，原判決認為上訴人不得
    基於該條規定，主張被上訴人取消高診次負擔之違約責任，
    顯有適用法規錯誤之情形，應予廢棄等語。
四、惟原判決已論明：(一)依健保法第47條、第48條、第49條、第
    50條、第54條、衛生署於91年5月8日衛署健保字第09100339
    54號函可知，浮動點值係訴外人衛生署本於職權，依健保法
    第54條授權訂定，以利全民健康保險總額支付制度之實施，
    屬規範保險人與保險醫事服務機構間關係之細節性事項，核
    未逾越法律規定，自屬為兩造辦理全民健康保險事務所應遵
    循。而採用總額預算支付制度，目的在透過協商，合理控制
    醫療費用，實務運作時，醫療服務係以相對應點數反映各項
    服務成本，又因每點支付金額係由「預算總額」除以實際總
    服務量即點數而得，故採回溯性計價，每點支付金額（即點
    值）會隨實際總服務量之增減而有所變動，而此制度運作所
    必然發生，浮動點值之計算結果非被上訴人所能變更，則被
    上訴人就各季醫療服務之點數之點值未確定前暫先核算給付
    予醫事服務機構之醫療費用，究有無短、溢付，而應行補付
    、追扣或追償等情事，尚待於每點醫療服務總點數費用（即
    點值）核算確定時始得據以計算查知。查本件所涉期間之醫
    療服務點值，係先後94年5月17日、9月2日公告93年第1-3季
    之點值，於94年8月24日始確認西醫基層93年點值，至94年
    第1季至第4季，則分別於94年8月24日、94年10月26日、95
    年2月15日、95年5月3日確認，從而，被上訴人依該已確定
    之浮動點值而追扣93、94年度之溢付金額及利息，自無不合
    。(二)依健保法於第47條、第48條、第49條、第50條及第54條
    規定，被上訴人必須受到費協會或健保主管機關就各分區西
    醫基層總額、點值所核定結果之拘束，且被上訴人亦無權判
    斷費協會或健保主管機關之核定結果是否「違法」，故縱使
    費協會或健保主管機關之核定確屬「違法」，上訴人亦只能
    向費協會或健保主管機關請求，不能主張被上訴人依確定之
    點值追扣費用係「違約」，亦不能主張點值下滑之原因（政
    策形成或協商結果）係可歸責於被上訴人。另依系爭合約第
    5條約定，可知上訴人亦受中央衛生主管機關核定之給付費
    用協定及分配之拘束。(三)依86年5月2日全民健康保險特約醫
    療院所調整一般門診診察費及交付處方診察費協商會議紀錄
    、行政院衛生署86年5月29日衛署健保字第86028050號公告
    可知，醫藥分業釋出處方箋之點數獎勵措施，自86年間起，
    即經醫事服務機構與被上訴人依健保法第51條第1項達成共
    識，擬訂後報請主管機關行政院衛生署核定公告實施，嗣於
    西醫基層總額支付制度自90年7月實施後，被上訴人健保局
    估算各年總額費用之基礎，沿襲前揭包含該釋出處方箋之費
    用在內之醫療費用支付標準，並非總額實施後始增加之支付
    。(四)依健保法第1條、第6條第1項、第31條、第50條第1項、
    健保醫事機構特約及管理辦法第3條可知，醫療給付係經由
    保險人（即被上訴人）與醫療院所締結醫事服務合約方式，
    透過保險醫事服務機構對保險對象提供醫療服務，事後由保
    險人支付醫療費用予保險醫事服務機構之型態為之。至於全
    民健康保險制度決策之形成，則非被上訴人之權責，尤非健
    保合約所生之契約義務。另「高診次部分負擔」制度，前於
    90年6月11日公告，嗣於92年12月1日以衛署健保字第092260
    0307號公告取消，並自93年1月1日起生效，可知「高診次部
    分負擔」制度之權責機關為訴外人衛生署，而健保法第33條
    並未就「高診次部分負擔」為任何規範，衛生署自有裁量權
    。況依健保法施行細則第70條之1規定及健保法第34條規範
    之目的，被上訴人依主管機關即衛生署92年12月1日公告辦
    理，尚難認有何違法或違反系爭合約情事。(五)預防保健之服
    務費用部分，西醫基層總額部門第1期（90年7月至91年12月
    ）、第2期（92年）、第3期（93年）及第4期（94年），分
    別由費協會90年5月22日費協字第090Z000112號函暨90年5月
    25日經行政院衛生署以衛署健保字第0900030378號函核定、
    費協會91年12月16日費協字第091Z000699號函暨91年12月23
    日經行政院衛生署以衛署健保字第0910081420號函核定、費
    協會92年12月16日費協字第092590 1219號函業於92年12月2
    4日經行政院衛生署以衛署健保字第0920066458號函核定及
    費協會93年11月22日費協字第0935901374號函業於93年12月
    29日經行政院衛生署以衛署健保字第0932600469號函核定。
    從而，預防保健之服務費用（例如子宮頸抹片檢查、孕婦產
    檢）已涵蓋於93、94年度之總額外，並就其他項目額外編列
    預算，自不會使點值下降，且被上訴人依衛生署所核定事項
    辦理，自無違約可言。(六)就自負額制度之採行，須先由訴外
    人衛生署訂定辦法，於無相關辦法之前，被上訴人自無從推
    行，且無從認定因未實施自負額制度致上訴人所受之損害為
    何，該自負額制度縱認會使就診次數增加而降低點值，亦難
    認係被上訴人違約行為所導致。(七)法定傳染病之預防、控制
    、調查、研究、通報、監視等由行政院疾病管制局負責，被
    上訴人依法予以協助，依「中央健康保險局代辦法定傳染病
    強制移送隔離治療之費用給付作業說明」，被上訴人僅接受
    申報、代付之作業平台，而費用則由被上訴人依傳染病防治
    法向相關政府單位（疾病管制局）辦理撥付，是以，該代辦
    費用並非健保法第47條所稱每年度醫療給付費用總額範圍。
    亦各年度醫療給付費用總額（醫院總額部門）未涵括法定傳
    染病之代辦費用，而醫院申報代辦醫療費用於計算點值時（
    分母）亦須予排除，自不會造成點值下降，更難謂係被上訴
    人違約行為所導致。(八)第三期總額中業已涵蓋「教學醫院成
    本」之費用，且與本件西醫基層總額隸屬不同總額部門，而
    第四期總額亦同，從而，教學醫院醫療服務成本附加費用係
    另行增加所編列之預算，且與本件系爭之西醫基層分屬不同
    總額部門，難認會使93、94年度各分區西醫基層總額分配「
    浮動點值」下降。且教學醫院成本劃歸何一部門，係全民健
    康保險制度決策之形成，非被上訴人健保局所能決定，且自
    總額開辦以來教學醫院成本即不劃入西醫基層總額部門內，
    自難謂係因被上訴人違約所致等語，並就上訴人之主張，何
    以不足採取，分別予以指駁甚詳，顯無不適用法規、適用不
    當、理由不備或理由矛盾之情形。觀諸前揭上訴理由，無非
    重述其在原審起訴狀之主張，並以其主觀歧異之見解，對原
    審認定事實、適用法律職權之正當行使，指摘為不當，並就
    原審已論斷者，泛言未論斷，或就原審所為論斷，泛言其論
    斷矛盾，核與所謂判決「違背法令」之情形顯不相當，難認
    對原判決之如何違背法令已有具體之指摘。依首開規定及說
    明，應認其上訴為不合法。
五、依行政訴訟法第249條第1項前段、第104條、民事訴訟法第
    95條、第78條，裁定如主文。
中　　華　　民　　國　　100　 年　　7　　 月　　28　　日
                    最高行政法院第五庭
                        審判長法官　藍　獻　林
                              法官　廖　宏　明
                              法官　姜　素　娥
                              法官　林　文　舟
                              法官　胡　國　棟

以  上  正  本  證  明  與  原  本  無  異
中　　華　　民　　國　　100　 年　　7　　 月　　29　　日
　　　　　　　　　　　　　　　書記官　邱　彰　德